臺灣高等法院臺南分院刑事判決　　　　　九十一年度上更(一)字第二六號　Ａ
　　　上　訴　人
　　　即　被　告　乙　○　○
右上訴人因偽造文書等案件，不服臺灣臺南地方法院八十七年度訴字第一一二九號中
華民國八十八年六月八日第一審判決（起訴案號：臺灣臺南地方法院檢察署八十七年
度偵字第八二四二號），提起上訴，判決後經最高法院發回更審，本院判決如左：
      主      文
原判決撤銷。
乙○○共同連續行使偽造私文書，足以生損害於他人，累犯，處有期徒刑壹年。
附表所列拾壹筆甲○○信用卡遭刷明細表之簽帳單（一式三聯）上，偽造之「甲○
○」署押參拾參個、中華民國郵政大宗限時掛號函件收據第一四六六號上收件人欄偽
造之「甲○○」印文壹枚暨其印章壹顆均沒收。
      事      實
一、乙○○前於民國（下同）八十三年間，因妨害自由案件，經臺灣臺南地方法院判
    處有期徒刑六月，於八十四年八月七日易科罰金執行完畢，猶不知悔改。於八十
    七年六月十八日，知悉中國信託商業銀行股份有限公司（下稱中國信託銀行）補
    發予甲○○之信用卡，該銀行以掛號郵寄無法送達而寄存在台南市郵局崇德支局
    之情後，乙○○竟與綽號「阿明」之不詳姓名成年男子出於共同為自己不法所有
    之概括意圖，先行偽造甲○○之印章一顆，嗣以未帶身分証為由，將該顆偽造之
    甲○○印章交由不知情之王發群前往該支局，代為領取前揭第一四六六號限時號
    郵件，並蓋用偽造之甲○○印文一枚於該收據之收件人欄上，致郵局承辦人員陷
    於錯誤，而將該第一四六六號掛號函件交付予不知情之王發群領受，王發群轉交
    予乙○○，鄭某取得該信用卡後，即與綽號「阿明」之不詳姓名男子共同基於意
    圖為自己不法所有之概括犯意，由「阿明」持該信用卡至如附表所列之消費商號
    ，於八十七年六月十八日至同年月二十一日間先後為如附表所示之十一次消費，
    並由「阿明」偽造甲○○之署名於信用卡簽帳單上，致使各該消費商號陷於錯誤
    ，而以刷卡替代現金給付，並足生損害於甲○○及中國信託商業銀行。嗣因甲○
    ○前去郵局，知其信用卡遭人盜領後，即向中國信託商業銀行詢問遭冒名盜刷信
    用卡等情而報警查獲。
二、案經台南市警察局第一分局報告臺灣臺南地方法院檢察署檢察官偵查起訴。
      理      由
一、被告乙○○雖經合法傳喚，無正當理由未到庭辯論，然其於原審審理時對於右揭
    委託王發群前去郵局領取被害人甲○○掛號郵件之事實固供認不諱，惟於矢口否
    認有何詐領該掛號信件，將信用卡侵占入己及刷甲○○信用卡之犯行，辯稱：
    該掛號信件係綽號「阿明」之男子請求伊代為領受，因伊沒有身分證，始轉託王
    發群前去領取該掛號郵件，伊領得該掛號郵件後，即交予「阿明」，伊亦不知「
    阿明」係冒領該掛號信件，且未與「阿明」共同盜刷甲○○之信用卡云云。然查
    ：
（一）甲○○之信用卡係由被告乙○○委託王發群前去郵局領取之事實，業經王發群
      在警訊時指訴明確，並有郵局限時掛號函件收據第一四六六號影本在卷足憑，
      衡之被告既因受「阿明」之請託，即願代為前去郵局領受掛號信件，顯見被告
      與「阿明」間應極為熟識，設若被告僅係受「阿明」之託領取郵件，其在己身
      未有身分證可為代領時，即向「阿明」說明即可，乃被告竟受託而轉手請託王
      發群前去領取該掛號信件，此舉亦違反常理，顯見領取甲○○郵件應係出諸其
      本意，並非單純替「阿明」領取郵件而已。
（二）又依卷附之甲○○簽帳單上關於甲○○之簽名與甲○○警訊及在原審法院之簽
      名，二者比對結果，其字跡並不相同，該簽帳單上甲○○之簽名顯係他人所偽
      造無疑。而依簽單上甲○○之簽名字跡，亦與被告乙○○之字跡不同，該簽帳
      單應係另有他人偽造甲○○之簽名，是本案除被告乙○○外，尚有一不詳姓名
      之共犯存在，足見該不詳姓名之人即被告所稱之「阿明」。又被告既與「阿明
      」極為熟識，卻自本案發生迄今，均未能找出該「阿明」其人，亦未能提供該
      「阿明」之真實姓名、年籍等資料以供調查，足見被告有意隱匿「阿明」之身
      份，亦見被告與「阿明」間有犯意之聯絡。
（三）再者，甲○○所有被侵占中國信託銀行核發之信用卡，在八十七年六月十八日
      至同年月二十一日間，共計遭盜刷如附表所列十一筆之事實，亦有中國信託銀
      行陳報狀所附之消費明細表在卷足憑，足認甲○○前揭十一筆之消費金額確係
      遭他人偽簽姓名刷卡消費之事實。附表所列十一筆消費金額即係遭人盜刷，則
      該盜刷之人自係持有甲○○信用卡之人，茲該信用卡既係由被告委託王發群領
      取後交由「阿明」使用，依論理法則，被告及「阿明」自可認定係盜刷之人，
      則本案甲○○之信用卡確係遭被告及阿明共同領後，再持至附表所列商號偽
      造甲○○之簽名盜刷消費，被告等有為自己不法所有之概括意圖，殆無疑義。
（四）綜上所述，足見被告所辯均係「阿明」所為，其並不知情云云，殊不足採。是
      本件事證已臻明確，被告犯行自堪確認。
二、按刑法上之侵占罪，須持有人變易其原來之持有意思而為不法所有之意思，始能
    成立（最高法院六十八年台上字第三一四六號判例參照），亦即該物原即為被告
    所持有為構成要件。本件係被告委託不知情之人偽造甲○○之印章後，利用不知
    情之王發群詐領前揭第一四六六號郵件，而詐得信用卡之財物，因而該郵件內之
    信用卡並非甲○○交付被告保管，而係被告所詐領取得，被告雖未親自詐領，然
    被告既係利用不知情之王發群前去詐領，被告所為自應成立刑法第二百十八條偽
    造印章、印文罪及第三百三十九條第一項詐欺罪之間接正犯。公訴人認被告取得
    甲○○信用卡所為係犯刑法第三百三十五條第一項之侵占罪（應係詐得財物之詐
    欺罪），雖詐欺取財及侵占二罪之罪質不同，然起訴事實係認定被告「委託不知
    情之王發群前往該支局領取郵件」，顯見公訴人認被告有侵占之犯行係誤認，因
    而應就起訴之犯罪事實，變更檢察官所引應適用之法條。而就偽造印章罪部分，
    檢察官雖未併予起訴，然此偽造印章罪之犯行與另所犯之詐欺罪有方法結果之牽
    連關係，為裁判上一罪，自屬起訴效力所及，本院應併予審理；復按在信用卡背
    面簽名欄簽名，單純自形式上觀察，即足以表示信用卡之簽名者於信用卡之有效
    期限內有權使用該信用卡之辨識及證明，性質上屬刑法第二百十條之私文書（參
    照最高法院八十八年度台上字第五七三０號判決）。查被告與「阿明」連續於附
    表所示商店持以行使消費購物，使特約商店誤以其等即為「甲○○」本人，而允
    其消費，而被告與「阿明」持信用卡刷卡購物，其等在簽帳單上簽名時，即表示
    該簽帳單係以持卡人之名義所製作之文書，雖一般情形率皆先由特約商店在簽帳
    單上列印商店名稱、刷卡日期及金額等記載事項，惟此僅係為便利持卡人製作簽
    帳單之權宜作法，是以被告等於刷卡購物時，雖僅偽簽「甲○○」之署押，然該
    簽帳單本身仍為被告等所製作之私文書，因而被告等偽造「甲○○」之署押於消
    費簽單上，製作不實之消費簽帳單私文書後，持交各該特約商店刷卡購物簽帳消
    費多次，均足生損害於上開之人，故核被告此部份所為，係犯刑法第二百十六條
    、第二百十條之行使偽造私文書罪及第三百三十九條第一項之詐欺取財罪。至於
    被告並非使用偽造之信用卡，而係持真正之信用卡盜刷，因而無新增訂刑法二百
    零一條之一法條之比較適用，附為記明。被告所犯前揭偽造印章罪、詐欺罪及行
    使偽造私文書罪間，與綽號「阿明」之不詳姓名成年男子間有犯意聯絡及行為分
    擔，應論以共同正犯，盜刷信用卡所犯之詐欺罪及行使偽造私文書罪間之先後多
    次犯行，時間均相緊接，構成要件均相同，顯各係基於概括之犯意反覆為之，均
    應依連續犯之規定論以一罪，並加重其刑。又所犯之偽造印章罪、詐欺罪及行使
    偽造私文書罪、詐欺罪間，有方法結果之牽連關係，應從一重之行使偽造私文書
    罪處斷。又被告偽造私文書之低度行為已為行使之高度行為所吸收，又偽造甲○
    ○之署押（在簽帳單上偽造甲○○之簽名）為偽造私文書之一部，均不另論處。
    被告於八十三年間，因妨害自由案件，經臺灣臺南地方法院判處有期徒刑六月，
    已於八十四年八月七日易科罰金執行完畢，此有台灣台南地方法院檢察署刑案資
    料查註紀錄表及被告全國刑案記錄表各一份在卷足憑，其於有期徒刑執行完畢後
    ，五年以內再犯本刑為有期徒刑以上之刑之本罪，為累犯，應遞行加重其刑。
三、原審予以論罪科刑，固非無見，但查：（一）原判決認定之犯罪事實與起訴事實
    相同，然原審認被告係犯刑法第三百三十九條第一項之詐欺罪論科，而非公訴人
    所認之刑法第三百三十五條第一項之侵占罪，卻未說明變更起訴法條之理由，容
    有未洽。（二）被告詐領前揭第一四六六號掛號郵件，係在收據上加蓋盜刻之甲
    ○○印文，蓋章用意僅係證明何人領走之用（詳見附於警卷第五頁之收據），因
    而該收據並非被告交付之文書（並非如同交通案件之罰單），因而原判決被告委
    託不知情之王發群偽造甲○○印文之行為，另犯刑法第二百十六條、第二百十條
    之行使偽造私文書罪，亦有誤會（檢察官亦未起訴）。（三）原判決事實欄認「
    阿明」為持甲○○信用卡盜刷之人，然其理由欄又謂被告係盜刷之人，事實與理
    由之記載不一，亦有理由矛盾之違法。（四）在十一次刷卡消費中，每次刷卡消
    費時，「阿明」即以複寫方式同時在簽帳單顧客存根聯、特約商店存根聯及銀行
    存根聯上分別偽簽署「甲○○」，由「阿明」、特約商店及銀行各持一聯，而簽
    帳單上之甲○○簽名均係偽造之署押，因而附表所列十一筆甲○○信用卡遭刷
    明細表之簽帳單（一式三聯）上，共計偽造「甲○○」署押三十三個，原判決認
    十一次刷卡僅偽造「甲○○」署押十一個，而僅沒收十一個甲○○署押亦有未當
    。被告上訴意旨，空言指摘原判決不當，固無可取，但原判決既有前述可議之處
    ，自應由本院撤銷改判。爰審酌被告犯罪之動機、目的、手段、所生危害、刷
    之次數多達十一次，金額達十餘萬元，犯罪後，非但未坦承犯行，且堅不供出該
    「阿明」之共犯真實姓名，未見具有任何悔意及其他一切情狀，量處如主文第二
    項所示之刑，以資懲儆。中華民國郵政大宗限時掛號函件收據第一四六六號上收
    件人欄之「甲○○」印文暨其印章均係被告所偽造或利用不知情之王發群所偽造
    ，雖該甲○○之印章未扣案，然並無證據證明滅失，及附表所列十一次刷卡消費
    中，每次刷卡消費時，「阿明」即以複寫方式同時在簽帳單顧客存根聯、特約商
    店存根聯及銀行存根聯上分別偽簽署「甲○○」，由「阿明」、特約商店及銀行
    各持一聯，而簽帳單上之甲○○簽名均係偽造之署押，因而附表所列十一筆甲○
    ○信用卡遭刷明細表之簽帳單（一式三聯）上，偽造之「甲○○」署押三十三
    個，爰不問屬於何人所有，均應依刑法第二百十九條之規定諭知沒收。
四、另臺灣臺南地方法院檢察署移送原審併辦之八十七年度偵字第九五四八號重利乙
    案中，關於被告乙○○所涉偽造文書犯行，檢察官認與被告所犯之本案犯行間有
    連續犯之裁判上一罪關係，惟查：該併辦案件中，被告乙○○係涉嫌與林俊賢共
    同偽造財政部台灣省南區國稅局台南縣分局八十四年度綜合所得稅稅額證明書及
    薪資扣繳憑單，用以代郭俊宏向玉山銀行永康分行申請信用貸款，與本案被告係
    利用詐領甲○○之掛號郵件，取得甲○○之中國信託信用卡後，持該信用卡偽造
    甲○○之簽名於簽帳單上，盜刷信用卡之犯罪形態並不相同，且本案係在得知甲
    ○○有掛號信函寄存郵局後，始有冒領之犯意，尚難認此冒領之犯意與該案偽造
    文書虛辦信用貸款之犯意間係起於同一概括之犯意，況該案所偽造之所得稅稅額
    證明書，其性質上係屬公文書，亦與本案所犯之行使偽造私文書罪之罪名不同，
    是該併辦之犯行與本案所犯並不成立連續犯之關係，原審退由檢察官再行偵辦並
    無不當，併此敘明。
五、被告經合法傳喚，無正當理由不到庭，不待其陳述逕行判決。
據上論結，應依刑事訴訟法第三百六十九條第一項前段、第三百六十四條、第二百九
十九條第一項前段、第三百條、第三百七十一條，刑法第二十八條、第五十六條、第
二百十條、第二百十六條、第二百十七條、第三百三十九條第一項、第五十五條、第
四十七條、第二百十九條、罰金罰鍰提高標準條例第一條前段，判決如主文。
本案經檢察官羅清溪到庭執行職務。
中    華    民    國      九十一      年      五      月        九      日
                                  臺灣高等法院臺南分院刑事第四庭
                                      審判長法官  陳    義    仲
                                            法官  楊    子    莊
                                            法官  蔡    崇    義
右正本證明與原本無異。
如不服本判決，應於判決送達後十日內向本院提出上訴狀，其未敘述理由者並應於提
出上訴狀後十日內向本院補提理由書（應附繕本)。
                                      法院書記官  李    育    儒
中    華    民    國      九十一      年      五      月      十四      日
附錄本案論罪科刑法條全文：
中華民國刑法第三百三十九條
意圖為自己或第三人不法之所有，以詐術使人將本人或第三人之物交付者，處五年以
下有期徒刑、拘役或科或併科一千元以下罰金。
以前項方法得財產上不法之利益或使第三人得之者，亦同。
前二項之未遂犯罰之。
中華民國刑法第二百一十六條
行使第二百十條至第二百十五條之文書者，依偽造、變造文書或登載不實事項或使登
載不實事項之規定處斷。
中華民國刑法第二百一十條
偽造、變造私文書，足以生損害於公眾或他人者，處五年以下有期徒刑。
附表：甲○○信用卡遭刷明細表（八十七年）
┌──┬──────┬──────────┬──────────┐
│編號│消費日期    │  消  費  商  號    │  消費金額（新台幣）│
├──┼──────┼──────────┼──────────┤
│  一│六月十八日  │雅媚精品服飾店      │一萬零一百五十元    │
├──┼──────┼──────────┼──────────┤
│  二│六月十八日  │愛文依精品服飾店    │三萬九千五百元      │
├──┼──────┼──────────┼──────────┤
│  三│六月十九日  │一成行              │三千二百十元        │
├──┼──────┼──────────┼──────────┤
│  四│六月十九日  │台新服裝            │二萬二千七百元      │
├──┼──────┼──────────┼──────────┤
│  五│六月十九日  │吉莊餐飲店          │四百二十元          │
├──┼──────┼──────────┼──────────┤
│  六│六月十九日  │吉莊餐飲店          │八千四百元          │
├──┼──────┼──────────┼──────────┤
│  七│六月十九日  │冠天下理髮院        │九千六百九十元      │
└──┴──────┴──────────┴──────────┘
┌──┬──────┬──────────┬──────────┐
│  八│六月十九日  │富弘蕊地企業社      │六萬八千二百元      │
├──┼──────┼──────────┼──────────┤
│  九│六月十九日  │麗都大舞場          │二萬二千元          │
├──┼──────┼──────────┼──────────┤
│  十│六月二十一日│遠東百貨股份有限公司│一千九百三十五元    │
├──┼──────┼──────────┼──────────┤
│十一│六月二十一日│遠東百貨股份有限公司│二千三百八十四元    │
└──┴──────┴──────────┴──────────┘
